臺灣高等法院民事判決
107年度重上字第250號
上  訴  人  陳金龍  
            陳胤鴻（即陳萬益之承受訴訟人）

            陳少鴻（即陳萬益之承受訴訟人）

共      同
訴訟代理人  胡文英律師                          
被 上訴 人  江春長  

訴訟代理人  徐光佑律師                        
上列當事人間請求拆屋還地事件，上訴人對於中華民國107年3月
7日臺灣新北地方法院106年度重訴字第432號第一審判決提起上
訴，本院於109年5月19日言詞辯論終結，判決如下：
    主      文
上訴駁回。
第二審訴訟費用由上訴人負擔。
原判決主文第一項應更正為：上訴人陳胤鴻、陳少鴻應將坐落新
北市○○區○○段○○○○○○○地號土地上，如原判決附圖編號A 、B 所
示之地上物拆除，將該部分土地騰空返還予被上訴人。
    事實及理由
壹、程序方面：
　　按第二審訴之變更或追加，非經他造同意，不得為之。但第
    255條第1項第2款至第6款情形，不在此限，民事訴訟法第44
    6條第1項定有明文。又不變更訴訟標的，而補充或更正事實
    上或法律上之陳述者，非為訴之變更或追加，民事訴訟法第
    256條亦定有明文。查被上訴人於原審依民法第767條第1項
    之規定，請求原審被告陳萬益應將坐落新北市○○區○○段○○○○
    ○段○000地號土地〔重測前為臺北縣○○鄉○○段○○○○段○○○○○○○
    段○00000號，下稱000號土地〕，及同段000地號土地（重測
    前為○○○小段00-00號，下稱000號土地，與000號土地合稱系
    爭土地）上，門牌號碼新北市○○區○○路000巷○○○000巷○0號
    ，即如原判決附圖編號A所示、面積分別為35.02平方公尺、
    35.83平方公尺之一樓建物，及編號B所示、面積3.95平方公
    尺之騎樓（下稱系爭3號建物）拆除，將該部分土地騰空返
    還予被上訴人。原審為被上訴人此部分勝訴之判決，陳萬益
    於民國（下同）000年0月00日死亡，其繼承人即上訴人陳胤
    鴻、陳少鴻（下稱陳胤鴻等2人）據此聲明承受訴訟並提起
    上訴（原審於107年11月9日裁定由陳胤鴻等2人承受陳萬益
    部分之訴訟確定，見原審卷二第181-182、185頁）。嗣於本
    院審理時，被上訴人主張：陳胤鴻等2人繼承陳萬益系爭3號
    建物，無權占有系爭土地，被上訴人自得依民法第767條第1
    項之規定，請求陳胤鴻等2人拆除系爭3號建物並將占有之系
    爭土地返還（見本院卷一第59-61頁）。核被上訴人本於民
    法第767條第1項之規定及繼承之法律關係，請求陳萬益之繼
    承人即陳胤鴻等2人拆除系爭3號建物並將占有之系爭土地返
    還，並未變更訴訟標的，核屬更正及補充其事實上及法律之
    陳述，非訴之變更，合先敘明。
貳、實體方面：　　
被上訴人於原審起訴及本院主張：系爭土地為伊所有，陳萬益之父即訴外人陳天來未經伊同意，亦未取得任何占有之正當權源，即擅自於系爭土地上出資興建系爭3號建物。嗣陳天來死亡後，由陳萬益繼承而取得系爭建物之所有權，並無償提供上訴人陳金龍居住使用，又陳萬益於000年0月00日死亡，系爭3號建物復由陳胤鴻、陳少鴻繼承，爰依民法第767條第1項前段及中段之規定及繼承之法律關係，求為命陳金龍遷出及陳胤鴻等2人拆除系爭3號建物，並將系爭土地返還予伊之判決。並聲明：㈠陳胤鴻等2人應將坐落於系爭土地上，系爭3號建物拆除，將該部分土地騰空返還予伊；㈡陳金龍應自系爭3號建物遷出；㈢願供擔保請准宣告假執行（原審為被上訴人勝訴之判決，陳萬益之繼承人即陳胤鴻等2人及陳金龍據此提起上訴）。　
上訴人則以：陳天來約於50年間向江阿合購買系爭土地興建系
  爭3號建物，因時間已久，相關資料難以查詢，買賣契約、價
  金部分都均找不到，當時陳天來以為系爭土地買了就是自己的
  ，所以沒有積極請求辦理過戶，後來去請江阿合過戶，但江阿
  合一直拖延沒有辦理過戶。又陳天來於95年4月9日死亡，於陳
  天來在世時，被上訴人或江阿合不曾提出拆屋還地之訴求。又
  000號土地上有系爭3號建物，被上訴人在向陳明安價購時，未
  曾知會系爭3號建物所有人，且利用死無對證，顯然違反民法
  第148條之權利濫用禁止及誠信原則，於茲提出拆屋還地之訴
  求，誠不足取等語，茲為抗辯。
原審就被上訴人之請求，判決被上訴人全部勝訴，上訴人不服
  ，提起上訴，並聲明：㈠原判決廢棄；㈡被上訴人在第一審之訴
  及假執行之聲請均駁回。被上訴人則為答辯聲明：上訴駁回。
兩造所不爭執之事項：
㈠陳天來（已歿）為陳萬益之父；江阿合（已歿）為被上訴人之
  父。
㈡000號土地原為陳明安所有，於97年4月14日以買賣為原因，移
  轉登記為被上訴人所有；000號土地原為江阿合所有，江阿合
  死亡後，由被上訴人繼承，並於98年2月20日以分割繼承為原
  因，登記為被上訴人所有，有土地登記簿謄本可參（見原審卷
  一第15、17頁）。
㈢陳天來於系爭土地上出資興建系爭3號建物，嗣陳天來死亡後，
  由陳萬益繼承而取得系爭3號建物之所有權，其無償提供陳金
  龍居住使用等情，為兩造所不爭執，並經原審勘驗現場及囑託
  新北市中和地政事務所測量人員現場測量屬實，有勘驗筆錄、
  新北市中和地政事務所檢送之土地複丈成果圖及系爭建物稅籍
  證明可參（見原審卷一第97-99、103頁，卷二第47、56頁）。
㈣門牌號碼000巷0號即○○段0000建號建物（下稱5號建物），坐落
  之基地為同段000地號土地（下稱000號土地，重測前為○○○小
  段00-00地號），該建物之建造執照字號為68建字第2000號，
  使用執照字號為69使字第1511號，其建築地點為○○○小段00-0
  、00-0、00-0地號，其中00-0、00-0地號為江阿合所有，00-0
  地號為陳春福所有，被上訴人為起造人之一，有建築執照申請
  書、建物及土地登記謄本可參（見本院卷二第47-51、113-117
  頁）。
㈤門牌號碼000巷0號即○○段0000建號建物（下稱1號建物），坐落
  之基地為同段000、000、000地號土地（下各稱000、000、000
  號土地，重測前依序為○○○小段00-00、00-00、00-00地號），
  該建物之建造執照字號為69建字第424號，使用執照字號為69
  使字第3490號，其建築地點為○○○小段00-00、00-00、00-00、
  00-00、00-00、00-00、00-00、00-00地號，其中00-00、00-0
  0、00-00、00-00地號為江阿合所有，00-00、00-00、00-00地
  號為陳春福所有，00-00地號為陳明安所有，江阿合是起造人
  之一，有建築執照申請書、建物及土地登記謄本可參（見本院
  卷二第53-61、105-111頁）。
㈥陳萬益於000年0月00日死亡，系爭3號建物由陳胤鴻等2人繼承
  。
本件之爭點：㈠系爭3號建物有無占有使用系爭土地之正當法律
  上權源？㈡被上訴人依民法第767條第1項規定請求陳胤鴻等2人
  拆除系爭3號建物，及陳金龍遷出系爭3號建物是否有理由？茲
  分別析述如下： 
㈠系爭3號建物坐落系爭土地，係無正當法律上之權源，陳胤鴻等
  2人為無權占有：
⒈按以無權占有為原因，請求返還所有物之訴，被告對原告就其
  物有所有權存在之事實無爭執，而僅以非無權占有為抗辯者，
  原告於被告無權占有之事實，無舉證責任。被告應就其取得占
  有，係有正當權源之事實證明之。如不能證明，則應認原告之
  請求為有理由（最高法院72年度台上字第1552號判決要旨參照
  ）。次按稱買賣者，謂當事人約定一方移轉財產權於他方，他
  方支付價金之契約；當事人就標的物及其價金互相同意者，買
  賣契約即為成立，民法第345條定有明文。故標的物與價金為
  買賣契約之要素，當事人須就買賣標的物及價金達成意思表示
  合致，買賣契約始能成立。又負舉證責任之一方，苟能證明間
  接事實並據此推認要件事實，雖無不可，並不以直接證明為必
  要，惟此經證明之間接事實與待證之要件事實間，須依經驗法
  則或論理法則足以推認其關聯性存在，且綜合各該間接事實，
  已可使法院確信待證之要件事實為真實者，始克當之。否則，
  即應對其未就利己事實盡舉證責任一事，承擔不利益之結果（
  最高法院108年度台上字第1501號判決意旨參照）。本件上訴
  人對陳萬益繼承陳天來之系爭3號建物占有系爭土地之事實既
  不爭執，惟抗辯陳天來向被上訴人之父江阿合購買系爭土地，
  陳萬益繼承陳天來之權利，再由陳胤鴻等2人繼承，上訴人非
  無權占有，依前揭說明，上訴人自應就占有系爭土地係有正當
  權源之事實負舉證之責。
⒉上訴人固辯稱在陳天來與江阿合在世時，長達40餘年期間，從
  未就系爭土地、系爭3號建物有無買賣關係存在或無權占有，
  發生爭執或訴訟，該項法律事實，在在足以證明雙方買賣關係
  確實存在；陳天來於50年間興建系爭3號建物，並於52年12月1
  7日偕同妻小遷入居住，該建物原型結構，至今未變；1號及5
  號建物建於69年10月前後，起造人為江阿合及被上訴人之胞兄
  邱春輝等人，相隔1號、5號建物中間之系爭3號建物，倘係屬
  無權占有系爭土地，依照建築業界之經驗法則，當時69年間，
  無論如何，勢必強行提出拆屋還地，被上訴人之家族係頗負盛
  名之建商，豈有不作為之理？且被上訴人之胞兄邱子龍於106
  年8月16日協商時，坦承兩造間就系爭土地確有買賣關係存在
  云云，惟查：　
⑴000號土地原為陳明安所有，於97年4月14日始以買賣為原因，
  移轉登記為被上訴人所有，業如前述，因此，陳天來於50年間
  興建系爭3號建物時，000號土地既為陳明安所有而非江阿合所
  有，則陳天來如何能向江阿合購買非其所有之000號土地？是
  上訴人抗辯陳天來有向江阿合購買000號土地一節，尚難信實
  。又陳天來或其繼承人均不曾繳納系爭土地歷年之地價稅一節
  ，復為上訴人所不爭執（見本院卷二第231-232頁）， 則如陳
  天來確向江阿合購買系爭土地，而於系爭土地上建築系爭3號
  建物，僅因故無法辦理系爭土地之所有權移轉登記一節為真正
  ，則衡諸常情，陳天來買賣系爭土地建築系爭3號建物使用後
  之地價稅，自應由陳天來負擔，而非由系爭土地之登記名義人
  繼續繳納，因此，上訴人主張陳天來曾向江阿合購買系爭土地
  ，但陳天來或其繼承人卻不曾繳納歷年之地價稅，此顯與常情
  不符，尚難採信。
⑵上訴人抗辯被上訴人之胞兄邱子龍於106年8月16日協商時，坦
  承兩造間就系爭土地確有買賣關係存在，固提出陳萬益之姐陳
  麗卿、陳麗英與被上訴人及其兄邱子龍於106年8月16日之談話
  錄音光碟及譯文為證，惟觀諸上開錄音光碟譯文，邱子龍陳稱
  ：「因為當時我有答應你們這件事情趁我爸還在的時候，我還
  有多少一點權利時我盡量幫忙」、「當時要蓋那塊地是春福伯
  的名，你們要蓋房子時，春福伯一直沒有把土地過戶給我們，
  因為那塊地有六股」、「（陳麗英：你們那塊地可能是放領的
  吧。）這個我也不知道，因為我也不懂這個」、「（陳麗卿：
  因為你們的土地也沒清楚，才會我爸跟你們買了以後，你老爸
  一直沒過戶給我們）那時候也不能可能是但我也不知道」、「
  我們不是不過戶給你們，你們要聽清楚，那時候是旱地不能分
  割，這是第一點，第二點我老爸還在，我有跟你阿姐講，趁我
  爸還在，因為你姐和我交情不錯」、「（陳麗英：我們明明有
  跟江阿合買）趁這段期間我老爸還在，我現在哪有權利已經過
  戶給我弟名字，我也沒權利」、「（陳麗英：子龍你那時候有
  說阿嬌你叫家人過戶）那時候我爸還在，你要搞清楚，是非分
  清楚」、「（陳麗英：那時你爸說要過戶嗎？）那是我和你姐
  姐的交情，我是這樣說我能從中協調，所以人與人之間要有信
  用」等語（見本院第201、205-209頁），是邱子龍於上開談話
  中，已陳稱不知道系爭土地買賣之事，且其本院審理時到庭證
  稱：因為其父江阿合都過世了，伊也沒有辦法，伊的意思是若
  他們要跟伊弟弟買，伊才有辦法幫忙，要不然伊也沒有權利，
  伊提到：「當時要蓋那塊地是春福伯的名，你們要蓋房子時，
  春福伯一直沒有將土地過戶給我們，因為那塊土地有六股」係
  要他們去協調，如果協調成伊就跟春福伯說，要不然伊也沒有
  辦法；陳麗英說我們明明有跟江阿合買，伊回答：「趁這段期
  間我老爸還在，我現在哪有權利已經過戶給我弟名字，我也沒
  權利」，係因早期伊不清楚，因為我們都是小孩子，伊是說他
  們兩個如果協調好，伊可以跟他說，伊還是小孩子的時候又不
  知道有沒有買等語（見本院卷第258-260頁）。是以，邱子龍
  於上開談話中，已陳稱不知道系爭土地買賣之事，其固提及父
  親江阿合在世時，曾欲協助辦理系爭土地過戶一事，但如何協
  助？是否無償？均不得而知，參以其於本院證稱：其意思是如
  上訴人要向被上訴人買，伊才有辦法幫忙等語，本院尚無從以
  邱子龍之前揭談話形成陳天來有向江阿合購買系爭土地之心證
  。
⑶證人即陳胤鴻、陳少鴻之姑姑陳麗英雖證稱：在伊記憶中，伊
  六、七歲時，父親帶伊去找江阿合，拿壹把錢給他，伊問父親
  為何拿錢給他，父親說我們要買地興建新房子等語（見本院卷
  第261頁）。然經質以是否知悉父親拿壹把錢給江阿合係多少
  錢？其稱伊那時候年紀小，不知道那把錢金額是多少等語。是
  依陳麗英所述，其斯時僅約6、7歲，心智尚未成熟，衡情當無
  法清楚知悉或了解其父親陳天來是否確有向江阿合購買系爭土
  地之內容，惟依其所述，其於6、7歲之年紀，在父親帶其至江
  阿合處，僅不經意與父親為前揭對話後，竟仍於50餘年後，到
  庭清楚證述當時與父親之前揭對話內容，顯與常情有違，已難
  信實。參以上訴人未能舉證證明江阿合何以能出賣登記於陳明
  安名下之000號土地，益證陳麗英所為其父親向江阿合購買系
  爭土地之前揭證言與事實不符，自難採為上訴人有利事實之判
  斷基礎。
⑷證人即認識陳天來與江阿合之許進金證稱：伊和陳天來、阿樹
  （即江阿合之綽號）都是從小到大是一起長大的，系爭3號建
  物是陳天來蓋的，蓋幾十年，已經很久了，是阿樹和陳天來都
  還在世的時候蓋的，陳天來有跟伊說是他跟阿樹買的，但沒有
  過戶，因為那時候土地很便宜，但是阿樹沒有跟伊說陳天來跟
  他買土地，伊也不知道陳天來、阿樹有沒有簽買賣契約，伊都
  沒有看過買賣契約，也不知道陳天來有沒有付錢，阿樹那邊的
  人也沒有跟伊講過這件事，陳天來蓋系爭3號建物時有跟伊說
  土地沒有過戶，但為何沒有過戶部分伊不了解，伊能作證就是
  有聽聞陳天來說這件事等語（見原審卷二第58-60頁）。然許
  進金僅係聽聞陳天來所言，未親自見聞陳天來與江阿合間之系
  爭土地買賣，亦未曾聽聞江阿合曾向其表示有將系爭土地出售
  予陳天來之事，參以，系爭土地中之000號土地為陳明安所有
  ，陳天來如何能向江阿合購買此部分之土地，未見上訴人舉證
  說明之，是本院無從以許進金自陳天來處聽聞之片面說詞，推
  論陳天來與江阿合間已就買賣標的即包括000、000號之系爭土
  地，及價金等重要之點已合致而成立買賣，故許進金之證言尚
  無從採為認定其等就系爭土地已有買賣事實之基礎。
⑸按單純之沈默，與默許同意之意思表示不同，對無權占有人之
  使用未加異議，僅單純沈默而未為制止者，不生任何法律效果
  ，亦非默許同意使用（最高法院105年度台上字第13號民事判
  決參照）。江阿合或被上訴人縱對陳天來或陳萬益無權占有之
  使用、興建建物未加異議、制止，及江阿合或被上訴人興建1
  、5號建物時，未請求陳天來返還系爭土地，但此僅足證明系
  爭土地之原所有權人江阿合、陳明安等對陳天來建築系爭3號
  建物、使用系爭土地一事為單純沈默，揆諸前揭說明，亦僅屬
  單純沈默，不生任何法律效果，難認陳天來與江阿合已就包括
  617號土地在內之系爭土地成立買賣契約。　
⑹綜上，系爭3號建物建築完成後，迄被上訴人提起本件訴訟止之
  期間，縱江阿合及被上訴人未有任何請求陳天來或陳萬益拆屋
  之事實，但此僅足證明江阿合及被上訴人對陳天來建築系爭3
  號建物及陳天來或其繼承人陳萬益使用系爭土地一事為單純沈
  默，此外，上訴人復未能舉證證明陳天來與江阿合間，已就買
  賣標的之系爭土地及價金，有達成意思表示合致之情事，揆諸
  前揭說明，其即應承擔此部分事實真偽不明之不利益，因此，
  陳胤鴻等2人抗辯陳天來有向江阿合購買系爭土地，其等係有
  權占有云云，尚屬無據。　
㈡被上訴人依民法第767條第1項規定請求陳胤鴻等2人拆除系爭3
  號建物並將占有之系爭土地返還，及陳金龍遷出系爭3號建物
  ，均有理由：
⒈按所有人對於無權占有或侵奪其所有物者，得請求返還之。對
  於妨害其所有權者，得請求除去之。有妨害其所有權之虞者，
  得請求防止之，民法第767條第1項定有明文。又繼承人自繼承
  開始時，除本法另有規定外，承受被繼承人財產上之一切權利
  、義務，民法第1148條第1項本文亦定有明文。承前所述，系
  爭3號建物既無正當權源坐落被上訴人所有之系爭土地，陳胤
  鴻等2人為陳萬益之繼承人而繼承系爭3號建物所有權，則被上
  訴人依前揭規定，請求陳胤鴻等2人應將系爭3號建物拆除，並
  將占有之土地返還被上訴人，及陳金龍應自系爭3號建物遷出
  ，洵屬有據。
⒉雖上訴人抗辯被上訴人請求拆屋還地有權利濫用及違反誠信原
  則云云。惟按民法第148條規定，行使權利不得以損害他人為
  主要目的。而權利之行使，是否以損害他人為主要目的，應就
  權利人因權利行使所能取得之利益，與他人及國家社會因其權
  利行使所受之損失，比較衡量以定之。倘其權利之行使，自己
  所得利益極少而他人及國家社會所受之損失甚大者，非不得視
  為以損害他人為主要目的；民法第148條第1項所稱權利之行使
  ，不得以損害他人為主要目的者，係指行使權利，專以損害他
  人為目的之情形而言，若為自己之利益而行使，縱於他人之利
  益不無損害，然既非以損害他人為主要目的，即無該條項規定
  之適用(最高法院71年台上字第737號判例、79年度台上字第27
  68號判決意旨參照)。又所有權人於法令限制之範圍內，得自
  由使用、收益處分其所有物，並排除他人之干涉，此為民法第
  765條所明定，準此，所有權人之權利是否行使、何時行使，
  原則上任由所有權人自行決之。今被上訴人以其所有權遭受上
  訴人侵害為由，請求排除侵害，此純屬權利之正當行使，要與
  誠實信用原則無涉。又上訴人無權占有系爭土地，致被上訴人
  無法使用，並每年繳納地價稅，其因此請求陳胤鴻等2人拆除
  系爭3號建物返還占有之系爭土地，及陳金龍應自系爭3號建物
  遷出，自難認被上訴人行使權利，係專以損害上訴人為目的，
  且上訴人亦未能舉證證明被上訴人請求拆除系爭3號建物，有
  其所得利益極少而上訴人所受之損失甚大之情事，上訴人抗辯
  被上訴人係權利濫用云云，亦不足採。
綜上所述，被上訴人依民法第767條第1項之規定及繼承之法律
  關係，請求陳胤鴻等2人應將系爭3號建物拆除，將占有之土地
  返還，及請求陳金龍應自系爭3號建物遷出，於法有據，應予
  准許。原審判命陳萬益拆除系爭3號建物，返還占有之土地，
  及陳金龍遷出系爭3號建物，並依兩造之聲請為准、免假執行
  之宣告，雖無違誤，惟原審就陳萬益部分未及審酌其死亡之事
  實，應由本院更正原判決主文第一項如本判決主文第三項所示
  。上訴意旨仍執陳詞，求予廢棄改判，為無理由，應予駁回上
  訴。
本件事證已臻明確，兩造其餘攻擊防禦方法及未經援用之證據
  ，經審酌後核與判決結果不生影響，爰不一一論述，附此敘明
  。
據上論結，本件上訴為無理由，依民事訴訟法第449條第1項、
  第78條，判決如主文。
中　　華　　民　　國　 109　　年　　 5 　月　　26 　　日
                  民事第十五庭  
                        審判長法  官  方彬彬
                              法  官  趙雪瑛
                              法  官  謝永昌
正本係照原本作成。
如不服本判決，應於收受送達後20日內向本院提出上訴書狀，其
未表明上訴理由者，應於提出上訴後20日內向本院補提理由書狀
（均須按他造當事人之人數附繕本）上訴時應提出委任律師或具
有律師資格之人之委任狀；委任有律師資格者，另應附具律師資
格證書及釋明委任人與受任人有民事訴訟法第466條之1第1項但
書或第2項（詳附註）所定關係之釋明文書影本。如委任律師提
起上訴者，應一併繳納上訴審裁判費。
中　　華　　民　　國　　109 　年　　5 　　月　　26　　日
　　　　　　　　　　　　　    書記官  王增華
附註：
民事訴訟法第466條之1（第1項、第2項）：
對於第二審判決上訴，上訴人應委任律師為訴訟代理人。但上訴
人或其法定代理人具有律師資格者，不在此限。
上訴人之配偶、三親等內之血親、二親等內之姻親，或上訴人為
法人、中央或地方機關時，其所屬專任人員具有律師資格並經法
院認為適當者，亦得為第三審訴訟代理人。